【裁判字號】    99,消債更,3
【裁判日期】    990420
【裁判案由】    更生事件
【裁判全文】
臺灣雲林地方法院民事裁定             99年度消債更字第3號
聲  請  人
即  債務人  甲○○
上列聲請人因消費者債務清理事件聲請更生，本院裁定如下：
    主  文
聲請駁回。
聲請費用由聲請人負擔。
    理  由
一、按債務人對於金融機構因消費借貸、自用住宅借款、信用卡
    或現金卡契約而負債務，在聲請更生或清算前，應提出債權
    人清冊，以書面向最大債權金融機構請求協商債務清償方案
    並表明共同協商之意旨，消費者債務清理條例第151 條第1
    項定有明文。又該條例所定協商前置程序意旨，在使金融機
    構與債務人就特定種類之債務清理事務上，利用法院程序外
    解決之協商機制，為迅速有效之自主性解決。而此一程序之
    進行，有賴當事人間之協力配合，本於誠信為基礎，形成債
    務清理之共識，藉由法院之事後核可，賦予協商內容作為執
    行名義之正當性。苟債務人為直接進入更生程序，而於前置
    協商程序時，故意使協商破裂，雖有債務協商不成立之形式
    ，然藉由脫法方式造成此等結論，難謂債務人有進行債務清
    理之誠意，應認法院得裁定駁回債務人更生或清算之聲請。
    次按聲請更生或清算不合程式或不備其他要件者，法院應以
    裁定駁回之，但其情形可以補正者，法院應定期間先命補正
    ，亦為同條例第8 條所明定。
三、本件聲請意旨略以：聲請人因信用卡契約及消費借貸而對於
    金融機構負有債務，債務總金額為新臺幣（下同）6,663,96
    1 元，前以書面向最大債權金融機構台新國際商業銀行股份
    有限公司（下稱台新銀行）請求共同協商債務清償方案，經
    該行提出「第一階段、72期、月付金5,000 元，第二階段再
    依聲請人當時狀況重新提出方案」之還款方案，惟因聲請人
    另負有2 筆保證債務，且安泰銀行業已將債權轉讓予民間資
    產管理公司，該公司並另提出月付金10,000之還款方案，使
    聲請人前置協商之還款總額高達每月15,000元，超出聲請人
    所能負擔之範圍，致協商不成立，而聲請人無擔保或無優先
    權之債務總額未逾12,000,000元，復未經法院裁定開始清算
    程序或宣告破產，為此聲請更生等語。
三、聲請人上開主張，固據其提出財產及收入狀況說明書、聲請
    人民國（下同）96、97年度綜合所得稅各類所得資料清單及
    財產歸屬資料清單、前置協商不成立通知書影本、匯豐汽車
    個人薪資明細查詢網路版、房屋租賃契約影本1 份、勞工保
    險被保險人投保資料表、財團法人金融聯合徵信中心當事人
    綜合信用報告暨債務清理條例前置協商專用債權人清冊各1
    份等件為證。
四、又聲請人前向台新銀行申請消債條例前置協商，因『未能接
    受顯足以負擔之還款方案』，致協商不成立之事實，有聲請
    人所提出之上揭前置協商不成立通知書影本附卷（詳卷第15
    頁），已堪認定。惟查：
  (一)聲請人雖以前揭情詞主張有不能履行協商條件之情事云云，
    然聲請人與台新銀行協商時，並未提出尚有保證債務部分請
    該行通知保證債務銀行，且於97年7 月14日明白表示「參加
    前置協商是希望更生……」，無法同意該行所提供上開可負
    擔之方案等情，亦有台新銀行99年3 月11日台新總債務協商
    部字第09900004201 號函及前揭函文與通聯紀錄附卷可查。
  (二)嗣聲請人補陳另有負擔2 筆保證債務，然亦自承其中擔保主
    債務人黃明益向臺灣中小企業銀行北港分行貸款部分（本金
    餘額約為200 多萬元），主債務人仍持續按期清償債務，可
    認此一保證責任尚未發生；至聲請人另為主債務人黃宏仁擔
    保部分，主債務人固已遲延未清償，惟其本金餘額為29萬元
    ，有其99年3 月11日所提出之陳報狀附卷可憑，可見本件聲
    請人此等因保證所生之債務，相較於其自身之債務，尚屬非
    多，難認此一保證債務可以作為協商破局之原因。
  (三)又聲請人前於97年5 月12日向台新銀行申請前置協商時，同
    時表明每月收入約40,000元，每月可還款金額為6,000 元，
    是台新銀行遂於同年7 月14日告知聲請人願提供二階段、0
    ％利率，月付5,000 ～6,000 元之協商方案等情，則有台新
    銀行所提出99年2 月4 日台新總債務協商部字第0990000212
    0 號函暨通聯紀錄及收支明細表在卷（詳卷第197-200 頁）
    可稽，則聲請人於協商當時顯能負擔台新銀行所提供之還款
    方案至灼。況參諸聲請人聲請本件更生所提出更生計畫，其
    每月清償金額為12,000元（詳卷第84頁），亦可推徵台新銀
    行於協商時所提出之還款方案等，應為聲請人能力所及。
  (四)聲請人雖稱已有部分債權銀行聲請強制執行，每月持續扣薪
    中，惟若達成協商作成債務清償方案，並經法院審核認可後
    ，該等債務清償方案對每一債權銀行均有拘束力，債權人自
    應改依協商後所作成之債務清償方案行使權利；因之，於協
    商時，除應以債務人之收入作為債務清償方案之基礎外，關
    於強制執行程序中無優先權部分之扣薪金額，於協商成立後
    ，既無礙債務清償方案之履行，自亦不能以此，作為推諉協
    商破局之責任。
  (五) 承上，聲請人於前置協商時，應能負擔債權銀行所提出之
     前置協商每月還款方案，而清償其債務，然債務人卻逕已
     遭強制執行等情為由，故意不接受，致協商不成立，應屬
     曲解法令而可歸責。
  (六)本件細察聲請人於本件聲請所提之方案與理由，顯然未考量
    其本身每月收入之能力，先前亦未本於誠信而與債權銀行積
    極地實質協商，自屬消極未盡相關協商義務，尚難率認其有
    何不能清償債務情事；此外，聲請人卻列出未發生代償責任
    （主債務人仍如期清償）之保證債務，且其所提之方案，不
    計息亦僅清償約2 成欠款，相較於其他個案之債務人多能負
    起相當成數之清償比例，佐以聲請人本身之收入非低，可認
    聲請人尚未與債權銀行實質協商，逕自使用具最後手段性質
    之消債條例更生程序，與消債條例立法目的顯然相違，其更
    生之聲請，自與本條例第3 條所定要件不符，是債權銀行指
    摘聲請人係冀圖經由更生程序達到減免債務，非無實據。
六、綜上所述，聲請人雖形式上並未與最大債權金融機構即台新
    銀行成立協商，然聲請人消極未盡相關協商義務，並未實質
    上經由協商機制，與最大債權金融機構進行債務清理之程序
    ，依據上開說明，難謂聲請人已經進行前置協商程序，聲請
    人更生之聲請既不符合消債條例第3 條所定要件，亦與消債
    條例第151 條立法理由有違，且上開欠缺又屬無從補正，自
    應駁回其聲請，爰裁定如主文。
中    華    民    國    99    年    4     月    20   日
              民事第一庭    法      官   黃玉清
上為正本係照原本作成
如不服本裁定，應於裁定送達後10日內，以書狀向本院提出抗告
，並繳納抗告費新臺幣1千元
中    華    民    國    99    年    4     月    20   日
                            書  記  官   林美鳳

司法院資訊處製作；財團法人民間司法改革基金會備份。
